最高法院民事判決　　　　　　九十六年度台上字第一七一九號
上　訴　人　台北市政府環境保護局
法定代理人　戌 ○ ○
訴訟代理人　周 幸 樺律師
被 上訴 人　甲○○○
　　　　　　乙 ○ ○
　　　　　　丙 ○ ○
　　　　　　戊 ○ ○
　　　　　　己 ○ ○
　　　　　　庚 ○ ○
　　　　　　辛 ○ ○
　　　　　　壬○○○
　　　　　　癸 ○ ○
　　　　　　子 ○ ○
　　　　　　丑 ○ ○
　　　　　　寅 ○ ○
　　　　　　卯 ○ ○
　　　　　　辰 ○ ○
　　　　　　巳 ○ ○
　　　　　　午 ○ ○（即陳麗蓉）
　　　　　　未 ○ ○
　　　　　　申 ○ ○
　　　　　　酉 ○ ○
共　　　同
訴訟代理人　毛 國 樑律師
被 上訴 人　丁 ○ ○
上列當事人間請求返還無權占有房屋等事件，上訴人對於中華民
國九十五年一月十七日台灣高等法院第二審判決（九十四年度重
上字第一九○號），提起上訴，本院判決如下：
    主  文
原判決關於駁回上訴人請求被上訴人己○○、庚○○遷讓返還房
屋及駁回上訴人請求被上訴人給付不當得利（確定部分除外）暨
各該訴訟費用部分均廢棄，發回台灣高等法院。
其他上訴駁回。
第三審訴訟費用關於駁回其他上訴部分，由上訴人負擔。
    理  由
本件上訴人之法定代理人於上訴第三審程序中之民國九十五年十
二月二十五日由陳永仁變更為戌○○，戌○○聲明承受訴訟，業
據提出台北市政府該日府人二字第○九五三○九二一○○○號令
為憑，核無不合，先予敘明。
次查上訴人主張：坐落台北市○○區○○段四小段第二○二號土
地（下稱系爭土地）為伊管理之台北市有土地，伊並於其上建有
宿舍一批（下稱系爭房屋），未辦理所有權第一次登記，於四十
九年至五十三年間分配予伊之職員使用，嗣原配住之職員辦理退
休後未返還予伊，亦有轉借或轉租他人之情形，致系爭房屋現由
被上訴人無權占用，拒不返還，爰依民法第七百六十七條之所有
物返還請求權及第一百七十九條不當得利之法律關係為請求等情
，求為命被上訴人各應將如第一審判決附表一（下稱附表一）「
應共同遷讓之建物門牌號碼」欄及第一審判決附圖（下稱附圖）
所示系爭房屋遷讓返還予伊，及返還如附表一所示相當於租金之
不當利益並加計法定遲延利息之判決（未繫屬於本院之部分，不
予贅敘）。
被上訴人則以：伊等或伊等之被繼承人原於台北市○○路○段一
○七巷附近土地內興建違建，至四十九年間台北市政府擬於該地
闢建信義市場，為遷移該土地上違建戶，乃依「台北市舊有違章
建築拆除救濟辦法修正案」之規定，按房屋面積撥款救濟伊等，
總金額共新台幣（下同）七十萬元，伊等即於四十九年五月間起
，陸續遷入系爭土地上各人出資自建屋居住，上訴人請求返還系
爭房屋，即屬無據。況系爭房屋均未辦理所有權第一次登記即保
存登記，上訴人之請求權迄今亦已罹於十五年消滅時效，伊等亦
得拒絕返還。又上開救濟金因遲未發放，上訴人以該救濟金用作
拆遷戶即伊等購買系爭土地之用，然未將系爭土地之所有權移轉
登記予伊等，卻逕登記為台北市有，惟系爭土地既本應屬伊等所
有，自無不當得利之情事，縱認伊等有不當得利之情事，上訴人
請求之金額亦屬過高，應以申報地價總額年息百分之三計算較為
適當云云，資為抗辯。
原審審理結果以：系爭土地為台北市有土地，上訴人為其管理機
關，被上訴人各自占用系爭土地內如附表一「應共同遷讓之建物
門牌號碼」欄及附圖所示未辦理所有權第一次登記之系爭房屋，
或設定戶籍於系爭房屋；丙○○及戊○○依序已於八十八年三月
三十日及九十一年一月三十日遷出系爭三號房屋；另丑○○及寅
○○則均於九十年十一月十九日遷出系爭八號房屋等情，為兩造
所不爭執。被上訴人辯稱：系爭房屋為伊等或伊等之被繼承人於
四十九年間各自出資興建，由伊等或伊等之被繼承人原始取得其
所有權云云，惟為上訴人所否認，且被上訴人亦自認不能舉證以
實其說，所辯自不足取。上訴人主張系爭房屋為伊所出資興建，
固為被上訴人所否認，惟查上訴人主張系爭房屋興建經費之來源
係伊於四十九年度編列預算支應，業據其提出台北市政府四十九
年度歲入、歲出第一次追加減預算案中編列衛生大隊隊員宿舍新
建工程費六十九萬五千六百三十四元之預算案存檔資料、台北市
政府四十九年五月九日內部簽呈稿件及台北市政府四十九年度總
決算書載明該新建宿舍工程實施進度百分之百等公文書為證，而
當時之台北市警察局衛生大隊於四十八年十月十七日以（48）北
市警衛總字第一五八二號函致台北市政府財政局亦載明：「查大
安焚化爐奉令拆除，現住本隊之員工，奉撥專款購地建屋配住，
於八月二十五日購妥陳鐵所有之土地業已訂立合約，茲以大安爐
改建市場工程亟待進行，現住戶亟需遷出，所需建房工程工務局
正在發包中」等情，已足證明系爭房屋確為上訴人出資所建造。
被上訴人雖又辯稱：上訴人所提出之台北市政府四十八年度至五
十二年度工程預算說明附件中，關於四十九年度(二)公有建築項次
(7)為「衛生大隊五分埔員工宿舍新建（三三．○二平方公尺）」
；五十年度(二)公有建築項次(10)則為「衛生大隊隊員宿舍新建（八
十一平方公尺）」，合計一百十四點零二平方公尺，然系爭房屋
經第一審囑託台北市大安地政事務所實施測量結果面積合計達五
百二十一平方公尺，若加上上訴人另案請求返還房屋面積合計三
百二十五平方公尺，遠高於上訴人所提出上開台北市政府四十九
年所興建之隊員宿舍面積三百五十六點四平方公尺，足證四十九
年、五十年間之宿舍新建工程與系爭建物無涉，無法認定台北市
政府確為系爭建物之原始起造人云云。惟查系爭房屋自四十九年
間建竣迄今，已歷時四十餘年，原配住人或其後手或被上訴人均
有擅自增建附屬建物附合於系爭房屋之情形，為兩造所不爭執，
此乃導致系爭房屋前後面積不盡相同之原因。被上訴人以系爭房
屋目前之面積與四十餘年前興建之面積不符，即謂非屬上訴人於
四十九年間建竣之房屋，亦無足取。系爭房屋既為上訴人出資所
建造，上訴人主張系爭房屋由伊原始取得所有權，並於四十九年
間至五十三年間分配予伊之職員使用，嗣原配住之職員辦理退休
後未返還予伊，亦有轉借或轉租他人之情形，致系爭房屋現由被
上訴人無權占用，應屬可取。惟按已登記不動產所有人之回復請
求權，無民法第一百二十五條所定消滅時效規定之適用（司法院
釋字第一○七號解釋參照），依此反面解釋，未登記不動產所有
物返還請求權即有民法第一百二十五條消滅時效適用。系爭房屋
未辦理所有權第一次登記，為上訴人所自認。上訴人起訴僅係請
求被上訴人遷讓系爭房屋，並未一併請求被上訴人返還系爭房屋
坐落之系爭土地，關於甲○○○部分：甲○○○所占有系爭台北
市○○街一三一巷六弄三號房屋係上訴人原配住與其員工劉玉昆
之宿舍，劉玉昆並為家長，嗣甲○○○與劉玉昆之子劉郁文於五
十四年五月十九日結婚，並於同年七月二十六日設籍遷入系爭三
號房屋，而為劉玉昆之占有輔助人，其後劉玉昆於七十二年二月
二十五日死亡，其家屬即占有輔助人並未依行政院所頒事務管理
規則第二百四十九條第三項規定於三個月內即同年五月二十五日
前遷出系爭三號房屋，甲○○○之夫劉郁文與上訴人間就系爭三
號房屋之使用借貸關係於七十二年五月二十六日即已消滅。嗣甲
○○○之夫劉郁文於七十二年二月二十五日繼任為家長，旋於八
十二年十一月十八日死亡，並由甲○○○於八十二年十一月十八
日繼任家長，並由輔助占有人更易為占有人，並居住系爭三號房
屋迄今，為兩造所不爭執。甲○○○占有系爭三號房屋迄上訴人
於九十三年一月二日提起本件訴訟之日止，雖僅十年餘，惟按占
有之繼承人或受讓人，得就自己之占有，或將自己之占有與其前
占有人之占有合併，而為主張，民法第九百四十七條第一項定有
明文，甲○○○合併其夫劉郁文於七十二年二月二十六日之占有
起，算至八十二年十一月十七日止之占有，已逾十五年之消滅時
效，上訴人就系爭三號房屋之所有物返還請求權顯已罹於十五年
時效而消滅，甲○○○並已為時效抗辯，上訴人依民法第七百六
十七條之所有物返還請求權，請求甲○○○遷讓返還系爭三號房
屋，即屬無據。又查乙○○、丙○○、丁○○、戊○○、己○○
、庚○○及辛○○（下稱乙○○等七人），均係甲○○○之子女
，隨其母甲○○○設籍居住於系爭三號房屋，均屬占有輔助人，
其中丙○○及戊○○並均依序已於八十八年三月三十日及九十一
年一月三十日遷出系爭三號房屋。按受僱人、學徒或基於其他類
似之關係，受他人之指示，而對於物有管領之力者，僅該他人為
占有人，民法第九百四十二條定有明文；又占有輔助人對於標的
物雖係物理上之事實支配者，然社會觀念上不認其為獨立之事實
支配，此項事實支配專屬於該為指示之他人，故占有輔助人僅係
占有人之占有機關，而非占有人，且亦不問其成年與否。又因占
有輔助人非占有人，因之依占有之規定所得享有之利益、所受之
保護或所應負擔之不利益，原則上惟該指示之他人享有與負擔之
。系爭三號房屋僅甲○○○為占有人，乙○○等七人均係甲○○
○之占有輔助人，並非占有人，其中丙○○及戊○○復均已於上
訴人起訴前遷出，上訴人依所有物返還請求權請求乙○○等七人
遷讓返還系爭三號房屋，亦屬無據。關於壬○○○部分：壬○○
○係於八十八年九月三日設籍居住系爭台北市○○街一三一巷六
弄四號房屋，並為家長，為兩造所不爭執，壬○○○雖辯稱：伊
係受讓自系爭四號房屋前占有人張朱文之占有，合併計算其占有
已逾十五年消滅時效云云。惟為上訴人所否認，壬○○○復自認
無法舉證以實其說，其自八十八年九月三日占有系爭四號房屋起
，算至上訴人上開起訴之日即九十三年一月二日止，僅五年餘，
未逾十五年之消滅時效。是其所辯，要非可取。上訴人依據所有
物返還請求權，請求其遷讓返還系爭四號房屋，即屬有據。關於
癸○○部分：癸○○係上訴人之員工，於四十九年十月十三日遷
入設籍系爭台北市○○街一三一巷六弄五號房屋，至六十八年七
月二十六日遷出，復於七十年十月二十八日設籍遷入系爭五號房
屋，為兩造所不爭執，惟查癸○○係於八十年一月十六日退休，
其退休後依行政院所頒事務管理規則第二百四十九條第三項規定
，應於三個月內即同年四月十六日前遷出系爭五號房屋，業據上
訴人提出台北市政府環境保護局退休人員名冊及事務管理規則為
證，且為癸○○所不爭執，癸○○與上訴人間就系爭五號房屋之
使用借貸關係業於八十年四月十七日消滅，其無權占有系爭房屋
自翌日即同年月十八日起，算至上訴人起訴之日即九十三年一月
二日止，僅十二年餘，未逾十五年之消滅時效。上訴人依據所有
物返還請求權，請求其遷讓返還系爭五號房屋，亦屬有據。關於
子○○部分：子○○係於七十三年二月二十五日隨其父柯煌林設
籍遷入系爭台北市○○街一三一巷六弄七號房屋，當時年僅九歲
（六十四年一月五日出生），為柯煌林之占有輔助人，此為兩造
所不爭執，柯煌林原係上訴人之員工，嗣於八十五年七月二十七
日因延長病假期滿仍不能復勤，為上訴人解僱，其被解僱後依行
政院所頒事務管理規則第二百四十九條第三項規定，應於三個月
內即同年十月二十七日前遷出系爭七號房屋，惟並未依限遷出，
嗣於八十六年間死亡，為子○○所不爭執，柯煌林與上訴人間就
系爭七號房屋之使用借貸關係業於八十五年十月二十八日消滅，
子○○並自八十六年間其父柯煌林死亡時，由占有輔助人變更為
占有人，子○○無權占有系爭七號房屋，自八十六年間起，算至
上訴人上開起訴之日即九十三年一月二日止，僅六年餘，未逾十
五年之消滅時效。上訴人依所有物返還請求權，請求其遷讓返還
系爭七號房屋，亦屬有據。關於卯○○、辰○○、巳○○、陳麗
蓉、未○○、丑○○及寅○○部分：卯○○與未○○係母子關係
，分別於九十年十一月十九日及九十二年二月十四日設籍遷入系
爭台北市○○街一三一巷六弄八號房屋，卯○○並為家長，未○
○係家屬，屬卯○○之占有輔助人。而辰○○、巳○○及陳麗蓉
均係於九十年十一月二十二日設籍寄居系爭八號房屋，計至上訴
人起訴之日即九十三年一月二日止，顯未逾十五年之消滅時效。
而丑○○及寅○○則均於八十八年六月二十二日設籍寄居系爭八
號房屋，旋於九十年十一月十九日遷出。按雖非親屬，惟須以永
久共同生活為目的同居一家者，始得視為家屬，此觀民法第一千
一百二十三條第三項規定自明；辰○○、巳○○、陳麗蓉、丑○
○及寅○○等五人，均係寄居系爭八號房屋，顯係出於短期暫時
居住之意思，而非以永久共同生活為目的同居一家，依上開說明
，非屬卯○○之家屬，亦即非屬民法第九百四十二條規定基於其
他類似之關係，受他人之指示，而於物有管領之力者之占有輔助
人，而係占有人。丑○○及寅○○雖辯稱：伊等將戶籍以寄居之
方式設籍於系爭八號房屋期間，實際上並未居住於該屋，而係住
於他處云云。惟為上訴人所否認，丑○○及寅○○復不能舉證以
實其說，要非可取。卯○○、辰○○、巳○○、陳麗蓉又辯稱：
伊等係受讓前占有人之占有，合併占有系爭八號房屋已逾十五年
以上云云，惟已自認無法舉出前占有人係何人及設籍之證據，卯
○○等四人所為之上開抗辯，亦不足取。上訴人依所有物返還請
求權，請求其遷讓返還系爭八號房屋，亦屬有據。未○○既係卯
○○之占有輔助人，並非占有人，另丑○○及寅○○復均已於上
訴人起訴前遷出系爭八號房屋，上訴人依所有物返還請求權，請
求未○○、丑○○及寅○○遷讓返還系爭八號房屋，亦屬無據。
關於申○○部分：申○○係五十四年八月十九日出生，其祖父周
有發原係上訴人之員工，於五十年六月二十九日獲配住系爭台北
市○○街一三一巷六弄十號房屋，於同日設籍住進系爭十號房屋
，嗣周有發於五十三年二月十三日死亡，申○○於六十一年七月
三十一日隨其祖母周劉參設籍遷入系爭十號房屋，周劉參並為家
長，申○○屬周劉參之占有輔助人，其後周劉參於八十三年一月
二日死亡，由申○○之父周文河繼任家長，嗣周文河又於九十一
年五月二日死亡，由申○○繼任家長，申○○自九十一年五月二
日其父周文河死亡時，始由占有輔助人變更為占有人，申○○無
權占有系爭十號房屋自九十一年五月二日起，算至上訴人上開起
訴之日即九十三年一月二日止，雖僅二年餘，惟申○○合併其祖
母周劉參及其父周文河之占有，已逾十五年之消滅時效，申○○
並已為時效抗辯，上訴人依所有物返還請求權，請求申○○遷讓
返還系爭十號房屋，亦屬無據。關於酉○○部分：酉○○係三十
四年五月二十三日出生，其父廖克旺（民前一年五月二十七日出
生）係上訴人之員工，獲配住系爭台北市○○街一三一巷六弄十
三號房屋，酉○○隨其父於四十九年十一月二十九日設籍遷入系
爭十三號房屋，廖克旺為家長，酉○○為其父之占有輔助人。嗣
廖克旺於五十八年七月十一日退休，其退休後並未依上開行政院
所頒事務管理規則第二百四十九條第三項規定，於三個月內即同
年十月十一日前遷出系爭十三號房屋，廖克旺與上訴人間就系爭
十三號房屋之使用借貸關係於五十八年十月十二日即已消滅。其
後廖克旺於八十五年七月十七日死亡，酉○○繼任為家長，居住
系爭十三號房屋迄今，酉○○無權占有系爭十三號房屋自八十五
年七月十七日起，計至上訴人起訴之日即九十三年一月二日止，
雖僅七年餘，惟酉○○合併其父廖克旺之占有，已逾十五年之消
滅時效。上訴人就系爭房屋之所有物返還請求權顯已罹於十五年
時效而消滅，酉○○並已為時效抗辯，上訴人依所有物返還請求
權，請求酉○○遷讓返還系爭十三號房屋，亦屬無據。關於上訴
人主張依據不當得利之法則，請求被上訴人給付相當於租金之不
當得利部分：乙○○等七人及原審共同上訴人潘秋蘭係甲○○○
之占有輔助人，未○○係卯○○之占有輔助人，原審共同上訴人
謝麗花、莊秀慧分別係壬○○○、申○○之占有輔助人，原審共
同上訴人柯淑女、廖君民、廖哲民、廖益民及廖軒民（下稱柯淑
女等五人）係酉○○之占有輔助人，均非占有人，依占有之規定
所得享有之利益、所受之保護或所應負擔之不利益，原則上惟該
指示之他人即占有人享有與負擔，上開占有輔助人不負占有所應
負擔之不利益，亦不負給付相當於租金之不當得利。上訴人依不
當得利之法則，請求上開被上訴人及原審共同上訴人給付相當於
租金之不當利益，應屬無據。至甲○○○、申○○及酉○○，雖
均因占有系爭房屋已逾十五年，並為時效抗辯，上訴人就系爭房
屋對該三人之回復請求權，固已因罹於時效而消滅，惟時效消滅
僅賦予該三人拒絕返還系爭房屋之抗辯權，該三人無權占有系爭
房屋並不因而變動成為有權占有，或取得具有法律上之原因，仍
屬侵權行為之性質，而屬無法律上之原因而受有相當於租金之利
益，致為系爭房屋所有人之上訴人受有損害，自不能免除其返還
不當得利之責任，應與其餘被上訴人壬○○○、癸○○、子○○
、卯○○、辰○○、巳○○、陳麗蓉、丑○○及寅○○（丑○○
及寅○○均僅自八十八年六月二十二日無權占有系爭房屋起至九
十年十一月十八日遷出系爭房屋時止）負返還不當得利之責任。
按無法律上之原因而受利益，致他人受有損害，應返還其利益，
民法第一百七十九條前段定有明文；又依不當得利之法則請求返
還不當得利，以無法律上之原因而受利益，致他人受有損害為其
要件，故其得請求返還之範圍，應以對方所受之利益為度，非以
請求人所受損害若干為準，無權占有他人土地或房屋，可能獲得
相當於租金之利益為社會通常之觀念，是無權占有他人土地或房
屋所得之利益，僅相當於法定最高限額租金之數額（最高法院六
十一年台上字第一六九五號判例參照）。次按城市地方房屋之租
金，以不超過土地及其建築物申報總價年息百分之十為限，土地
法第九十七條第一項定有明文。上訴人主張甲○○○、申○○、
酉○○、壬○○○、癸○○、子○○、卯○○、辰○○、巳○○
、陳麗蓉、丑○○及寅○○（下稱甲○○○等十二人）無權占有
系爭房屋及其基地，依上開說明，甲○○○等十二人顯獲有相當
於租金之不當利益，即應返還相當於法定租金之數額。系爭房屋
及其基地位於台北市○○區○○街一三一巷內，在台北市立大安
國民小學後方，甲○○○等十二人均將之供作為住家使用，非屬
工商繁榮地區○道路略嫌狹小，且附近均為數十年之違章建築，
為上訴人所不爭執，審酌系爭房屋及其基地之地理位置、繁榮程
度、使用情形及被上訴人所受相當於租金之利益等一切情狀後，
認上訴人主張依台北市市有土地暨房屋出租租金計收基準第三條
及台北市政府公有財產管理注意事項第三條規定，按系爭土地申
報地價及系爭房屋鑑定之現值，以年息百分之五計算，尚屬適當
，被上訴人謂應依系爭土地申報地價及房屋現值年息百分之三計
算云云，並非可取。依上開標準，計算甲○○○等十二人各占有
系爭房屋暨基地應給付上訴人各年度相當於租金之不當利益各如
第一審判決附表二（下稱附表二）所示。又按數人負同一債務，
而其給付可分者，除法律另有規定或契約另有訂定外，應各平均
分擔之，民法第二百七十一條定有明文。上訴人係請求甲○○○
與乙○○等七人及原審共同上訴人潘秋蘭；請求申○○與莊秀慧
；請求酉○○與柯淑女等五人及第一審共同被告林文亮；請求壬
○○○與謝麗花；請求癸○○與原審共同上訴人尤昇漢、翁振男
、翁清輝、翁朱阿杏、翁振發（下稱尤昇漢等五人，此五人部分
，因未繳納第二審裁判費，經原審另以裁定駁回其上訴）及第一
審共同被告陳春萍；請求子○○與原審共同上訴人柯柏青、柯照
如及柯佩君（下稱柯柏青等三人，此三人部分，亦因未繳納第二
審裁判費，經原審另以裁定駁回其上訴）；請求卯○○與辰○○
、巳○○、陳麗蓉、丑○○及寅○○（詳如附表二編號Ａ、Ｂ、
Ｃ、Ｄ、Ｅ、Ｆ、Ｇ各被告欄所示）各給付上開相當於法定租金
之不當得利，依上開規定，應各平均分擔之，則甲○○○等十二
人給付上訴人相當之租金之損害金各如附表一「八十八年一月一
日至九十二年十二月三十一日止累計應付金額欄」及「九十三年
一月一日起至返還房屋之日止每月應付金額欄」所示之金額，即
甲○○○應給付上開「累計應付金額欄」所示之金額為七萬五千
六百四十五元（四捨五入）、應給付上開「每月應付金額欄」之
金額為一千二百六十九元；壬○○○應給付上開「累計應付金額
欄」所示之金額為十八萬六千零五十五元、應給付上開「每月應
付金額欄」之金額為三千五百九十七元；癸○○應給付上開「累
計應付金額欄」所示之金額為五萬六千一百零九元、應給付上開
「每月應付金額欄」之金額為九百四十一元；子○○應給付上開
「累計應付金額欄」所示之金額為九萬八千一百九十二元、應給
付上開「每月應付金額欄」之金額為一千六百四十八元；卯○○
、辰○○、巳○○、陳麗蓉應給付上開「累計應付金額欄」所示
之金額為三十六萬零一百三十四元；丑○○及寅○○則應就其中
十二萬九千五百二十三元之範圍內負共同給付之責；另卯○○、
辰○○、巳○○及陳麗蓉應給付上開「每月應付金額欄」之金額
為四千四百五十六元，丑○○及寅○○既均自九十年十一月十九
日起即未再占有系爭房屋暨基地，自無給付上開「每月應付金額
欄」所示不當得利之義務；另申○○應給付上開「累計應付金額
欄」所示之金額為十六萬零三百七十八元、應給付上開「每月應
付金額欄」之金額為二千六百九十一元；酉○○應給付上開「累
計應付金額欄」所示之金額為九萬八千九百七十二元、應給付上
開「每月應付金額欄」之金額為一千六百六十一元；上訴人超過
上開金額之請求，即屬無據等詞，爰將第一審所為上訴人全部勝
訴之判決，關於命上訴人甲○○○、乙○○等七人、丑○○、寅
○○、未○○、申○○、酉○○等人遷讓返還房屋，命乙○○等
七人、未○○給付如附表一「累計金額欄」及「每月應付金額欄
」所示金額本息，命丑○○、寅○○給付如附表一「每月應付金
額欄」所示金額，命甲○○○、壬○○○、癸○○、子○○、卯
○○、辰○○、巳○○、陳麗蓉、丑○○及寅○○、申○○給付
超過上開金額本息部分予以廢棄，改判駁回上訴人該部分在第一
審之訴，並維持第一審所為其餘部分之判決，駁回甲○○○等十
二人其餘之上訴（甲○○○等十二人對於被駁回部分，未提起第
三審上訴，已告確定）。
關於廢棄發回部分（即原審駁回上訴人請求己○○、庚○○遷讓
返還房屋及駁回上訴人請求被上訴人給付不當得利部分）：
查依兩造分別提出之戶籍謄本觀之，庚○○、己○○二人分別為
訴外人劉玉昆之次子及四子，甲○○○之夫劉郁文則為劉玉昆之
長子（見原審卷(二)第二一九、二二○、二五三、二五四頁）。庚
○○、己○○與甲○○○之夫劉郁文三人間為兄弟關係，庚○○
、己○○二人為甲○○○之小叔，並非甲○○○之子女，乃原審
竟認己○○、庚○○均係甲○○○之子，而隨其母甲○○○設籍
居住於系爭三號房屋，均屬甲○○○之占有輔助人，進而認為上
訴人不得請求己○○、庚○○遷讓返還系爭三號房屋，亦不得請
求該二人給付相當於租金之不當得利，而為上訴人此部分敗訴之
判決，顯與卷證資料不符，於法已有未合。次按判決主文乃由判
決事實及理由所生之結論，苟判決內容不能自主文見之，於法即
有未合。雖民事訴訟遇訟爭標的繁多，或名稱冗長者，得作一目
錄附於判決書之後，或須繪圖者，得於主文內載「如附圖」而另
作一圖附於判決書之後，作為判決主文之一部分，然不允許引用
存於他處之文書，作為判決主文。本件原審部分廢棄第一審判決
關於被上訴人應給付上訴人之不當得利，惟於原判決主文內引用
第一審判決附表一作為主文之一部分，而無從自主文得悉原審駁
回上訴人關於不當得利部分之內容或金額，依上說明，於法亦有
未合。再查，原審一方面認乙○○等七人、潘秋蘭、謝麗花、未
○○、莊秀慧、柯淑女等五人，均係占有輔助人，均非占有人，
依占有之規定所應負擔之不利益，僅該指示之他人負擔之，占有
輔助人不負占有所應負擔之不利益，亦不負給付相當於租金之不
當得利，然原審另一方面又認定上訴人請求甲○○○與乙○○等
七人、潘秋蘭；請求申○○與莊秀慧；請求酉○○與柯淑女等五
人、林文亮；請求壬○○○與謝麗花；請求癸○○與尤昇漢等五
人、陳春萍；請求子○○與柯柏青等三人；請求卯○○與辰○○
、巳○○、陳麗蓉、丑○○及寅○○（詳如附表二編號Ａ、Ｂ、
Ｃ、Ｄ、Ｅ、Ｆ、Ｇ各被告欄所示）各給付相當於法定租金之不
當得利，依民法第二百七十一條規定，自應各平均分擔之，並將
上訴人請求各戶無權占有人給付之不當得利金額，直接除以附表
二編號Ａ、Ｂ、Ｃ、Ｄ、Ｅ、Ｆ、Ｇ各被告欄所示之被告人數，
僅判准由無權占有人甲○○○等十二人各按該戶之人數比例負擔
部分之不當得利金額。原審所為此部分不利於上訴人之判決，其
理由亦顯有矛盾。末查原審認丑○○及寅○○均於八十八年六月
二十二日設籍寄居系爭八號房屋，旋皆於九十年十一月十九日遷
出，是以該二人僅就此期間負返還不當得利之責任。此部分第一
審認上訴人請求該二人就八十八年六月二十七日起至九十年十一
月十八日止，應共同給付之不當得利金額為二十二萬一千九百六
十一元（43523元＋42126元＋43874元＋76780元＋3352元＋6527
元＋5779元，參見附表二編號Ｅ），原審認該二人應負共同給付
之不當得利之金額僅為十二萬九千五百二十三元，惟未說明其認
定之依據，亦有判決不備理由之違法。上訴論旨，指摘原判決上
開不當，求予廢棄，非無理由。
關於駁回上訴部分（即駁回上訴人請求甲○○○、乙○○、丙○
○、丁○○、戊○○、辛○○、丑○○、寅○○、未○○、申○
○、酉○○遷讓返還房屋部分）：
原判決不利於上訴人部分，除前述應予廢棄發回部分外，其餘部
分即駁回上訴人請求甲○○○、乙○○、丙○○、丁○○、戊○
○、辛○○、丑○○、寅○○、未○○、申○○、酉○○遷讓返
還房屋部分，經核於法並無不合。上訴論旨，指摘原判決此部分
不當，求予廢棄，非有理由。
據上論結，本件上訴為一部有理由，一部無理由。依民事訴訟法
第四百七十七條第一項、第四百七十八條第二項、第四百八十一
條第一項、第四百四十九條第一項、第七十八條，判決如主文。
中　　華　　民　　國　九十六　年　　八　　月　　三　　日
                      最高法院民事第三庭
                          審判長法官  吳　正　一
                                法官  劉　福　聲
                                法官  黃　義　豐
                                法官  簡　清　忠
                                法官  高　孟　焄
      本件正本證明與原本無異
                                      書  記  官
中　　華　　民　　國　九十六　年　　八　　月　 十四 　日
                                                      Ｋ
